最高法院民事判決　　　　　　　　　 110年度台上字第1953號
上　訴　人　永和膠業廠有限公司（下稱永膠公司）

法定代理人　陳淑敏
訴訟代理人　段誠綱律師
上　訴　人　鄭智銘
訴訟代理人　李嘉泰律師
　　　　　　葉昱廷律師
上列當事人間請求侵權行為損害賠償等事件，兩造對於中華民國
109年11月24日臺灣高等法院第二審判決（108 年度重上字第229
號），各自提起上訴，本院判決如下：
    主  文
原判決關於駁回上訴人永膠公司請求上訴人鄭智銘給付新臺幣二
千五百四十四萬二千一百五十二元本息之訴，及請求再給付之上
訴，暨各該訴訟費用部分廢棄，發回臺灣高等法院。
上訴人鄭智銘上訴駁回。
第三審訴訟費用關於駁回上訴部分，由上訴人鄭智銘負擔。
    理  由
一、本件上訴人永膠公司之法定代理人已於民國110年2月22日變
    更為陳淑敏，有公司變更登記表可稽，陳淑敏具狀聲明承受
    訴訟，核無不合，應予准許，合先敘明。
二、永膠公司主張：對造上訴人鄭智銘擔任伊之董事長，惟自98
    年起即未依法召開董事會，亦未依法造具各項表冊分送股東
    ，經伊之股東鄭皓中起訴請求查閱帳冊獲准，始知鄭智銘曾
    分別於原判決附表（下稱附表）1、2所示日期，自伊在華南
    商業銀行股份有限公司中和分行（下稱華南銀行）開設之00
    0000000000000 號帳戶（下稱系爭帳戶）盜領現金、或轉帳
    至其掌控之銀行帳戶，合計侵占新臺幣（下同）4,878萬5,4
    00元（下稱系爭款項）。爰依民法第184條第1項前段或第17
    9條規定，求為命鄭智銘如數給付，及加計自附表1、2 日期
    欄所示之日起至清償日止法定遲延利息之判決（未繫屬本院
    部分，不另贅述）。
三、鄭智銘辯以：系爭款項均係用於永膠公司之人事、還款或費
    用成本等支出，伊並未侵害該公司之權利，亦未保有系爭款
    項而獲利益；永膠公司未證明伊有侵權行為或不當得利，所
    為請求均無理由；且請求之利息逾5 年部分，亦罹於時效等
    語。
四、原審廢棄第一審所為命鄭智銘給付逾746萬9,248元（即2,54
    4萬2,152元）及自107 年1月5日起加計法定遲延利息（下稱
    遲延利息，逾該起算日之利息請求，稱系爭駁回利息）之判
    決，改判駁回永膠公司該部分在第一審之訴，並駁回鄭智銘
    其餘746萬9,248元本息之上訴，及永膠公司就1,587萬4,000
    元本息之上訴，理由如下：
  ㈠永膠公司於65年6 月30日設立登記，自98年起由鄭智銘擔任
    董事長，登記之董事為鄭智銘、鄭智仁。永膠公司之股東鄭
    皓中前起訴請求查閱公司帳冊，經本院以105 年度台上字第
    1562號裁定，維持臺灣高等法院105年度上字第427號判決（
    下稱另案確定判決），命該公司提出98年度至104 年度之國
    稅局年度申報書、資產負債表、損益表、業主權益、帳簿（
    含普通時序帳簿、總分類帳簿），及100年度至104年度之憑
    證（含傳票、薪資清冊、營業報告書、財產目錄、銀行往來
    資金、所有存摺明細表；以下就上開文書合稱相關文書），
    供鄭皓中查閱，鄭皓中並以之聲請強制執行等情，為兩造所
    不爭執。
  ㈡關於附表1認定部分：
    ⒈綜觀鄭智銘所陳，證人孫瑞泰、鄭季柔、施秀香、陳心縈
      、胡壽霖、張金梅、江天德、黃正昇、曾秋蓮、王志全所
      證，林志中、羅志偉、陳致諼、林上竹、施婉茹、陳心縈
      之函覆內容，堪認鄭智銘曾於98年至104 年間，每月以現
      金發放津貼、年中獎金、年終獎金予附表3-1 所示員工共
      計371萬9,000元。
    ⒉依鄭智仁、鄭智銘之陳述，鄭智仁於臺灣新北地方法院（
      下稱新北地院）103 年度訴字第1157號確認股東關係不存
      在事件之證言、新北地院106年度自字第81號、原法院107
      年度上易字第1872號刑事案件之曾桂英、王志全證述筆錄
      及判決等件，參互以察，足認鄭智銘於永膠公司前董事長
      鄭炳煌死亡後接任，在98年至104 年間仍延舊制，按月以
      現金給付鄭智仁、鄭智銘各12萬元之董事報酬，及給付鄭
      王燕芳2萬元之顧問費如附表3-2所示，共計1,968萬元。
    ⒊參諸證人孫瑞泰、施秀香、江天德、鄭季柔、林美岑、吳
      姿漩、張金梅、黃正昇之證詞，羅志偉、林志忠、林上竹
      、施佳伶、陳心縈函覆內容，及薪資單等件，綜合以考，
      可知鄭智銘並未以現金支付附表3-3 所示之尾牙代金、開
      工紅包、三節獎金、尾牙現金抽獎獎金。另依帳冊資料及
      永膠公司之不爭執事項，僅能認定鄭智銘以現金支付該公
      司104 年度零用金54萬3,152元，其餘附表3-4所示之零用
      金支出，則未據鄭智銘證明。
    ⒋觀諸鄭智銘之陳述，證人周寶菊之證言，鄭智仁於新北地
      院104年度板簡字第133號所有權移轉登記事件證詞，可見
      永膠公司為鄭炳煌所創立，且為家族企業，公司事務於鄭
      炳煌生前均由其單獨決定，未依相關法令確實將各項支出
      登載於帳冊為經營常態，不得僅以附表3-1、3-2、3-4 上
      開各項支出未登載於帳冊，即認附表1 款項均係遭鄭智銘
      據為己有。又附表1所示各筆款項雖無法與附表3各項支出
      逐筆對應，然鄭智銘係按月提領一定金額，附表3-1、3-2
      之津貼、費用，亦係按月支付，故永膠公司確有支付上開
      款項。至鄭智銘有無動用訴外人億仁實業股份有限公司（
      下稱億仁公司）之資金，與本件無涉，不得以其曾擔任億
      仁公司董事長，即推論以該公司之資金支應永膠公司之支
      出，再據之認為附表3-2之董事報酬係由億仁公司支付。
    ⒌職是，鄭智銘自系爭帳戶提領附表1之現金 3,091萬1,400
      元，曾分別用於支付附表3-1之員工津貼與獎金371萬9,00
      0元、附表3-2之董事報酬與顧問費1,968萬元、附表3-4之
      104年零用金54萬3,152元。另依鄭智銘所辯，附表2編號2
      、4各25萬元，亦係用以支付98年9月、99年2 月之董事報
      酬及員工津貼，該部分於附表2 認定係用於永膠公司營運
      （詳後述），不得於附表3-1、3-2項下重複扣除，故附表
      1尚有 746萬9,248元，無從認定鄭智銘提領後係用於永膠
      公司之日常營運。
  ㈢關於附表2認定部分：
    ⒈綜合兩造不爭執永膠公司之產品包含粉撲、海綿，外銷範
      圍包括日本，及該公司設於華南銀行之帳號000000000000
      外幣帳戶存款往來明細表暨對帳單，堪認附表2編號1款項
      係用以兌換日幣供永膠公司使用。
    ⒉審諸上開就附表3-1、3-2所為認定，可見附表2 編號2、4
      係用以支付永膠公司98年9月、99年2月之董事報酬及幹部
      津貼。依系爭帳戶存款往來明細表暨對帳單、家書內容，
      堪認附表2 編號3、7、8、9之轉帳，係用以清償永膠公司
      前向鄭智銘及其妻周寶菊共1,100萬元之借款。
    ⒊參以鄭智仁於另案證言，存取款憑條、匯款申請書等件，
      足認附表2編號5所示款項係給付鄭智銘年度董事獎金。再
      依陳心縈之證言、永膠公司98年1月5日至101 年2月6日零
      用金請領單，堪認附表2編號6之轉帳，係用以清償鄭智銘
      曾為永膠公司代墊98年1月至101年2 月之零星費用支出。
    ⒋附表2 各款項之轉帳或轉存，均有法律上原因，並非鄭智
      銘不當得利。
  ㈣綜上所述，鄭智銘所提領附表1款項中之 746萬9,248元係不
    當得利，惟鄭智銘提領該等款項原為供永膠公司營運之用，
    難認其領取款項時，即知無法律上原因，而應自鄭智銘於10
    7年1月5日擅自對外發布停業聲明時（參新北地院107年度自
    字第5號判決），為其明知受領 746萬9,248元係無法律上原
    因之時點，而起算遲延利息。
  ㈤從而，永膠公司依民法第179條、第182條第2 項規定，請求
    返還746萬9,248元及遲延利息，自屬有據，應予准許；逾此
    部分之請求則屬無據，應予駁回。永膠公司另依侵權行為法
    律關係請求，因係基於單一聲明之選擇合併，於上開准許部
    分，毋庸再予審認；其餘不准許部分，依相同理由，亦難認
    鄭智銘所為係盜領系爭帳戶款項，而構成不法侵權行為，故
    永膠公司依侵權行為法律關係所為請求，亦無從准許。
五、本院之判斷：
  ㈠廢棄發回（即永膠公司請求鄭智銘給付4,131萬6,152元本息
    及系爭駁回利息）部分：
    ⒈當事人聲明之證據，除認為不必要者外，法院應為調查，
      民事訴訟法第286 條規定甚明。所謂不必要者，係指當事
      人聲明之證據，與應證事實無關，或即令屬實，亦不足以
      影響法院心證裁判基礎而言。苟依當事人聲明之意旨，某
      證據方法與待證之事項有關聯性者，不得預斷為難得結果
      ，認無必要而不予調查，更不得未予調查而不說明理由。
      又聲明書證，係使用他造所執之文書者，應聲請法院命他
      造提出；法院認應證之事實重要，且舉證人之聲請正當者
      ，應以裁定命他造提出文書；當事人有提出商業帳簿之義
      務，倘當事人無正當理由不從提出文書之命者，法院得審
      酌情形認他造關於該文書之主張或依該文書應證之事實為
      真實，此觀民事訴訟法第342條第1項、第343條、第344條
      第1項第4款、第345條第1項規定自明。揆其立法意旨，係
      為貫徹當事人間武器平等原則，保障其公平接近證據之證
      明權，並維持當事人在訴訟上公平公正競爭，俾促進訴訟
      及發現真實。是當事人已聲請法院命他造提出所持有之相
      關商業帳冊，如與應證事實非無關聯性，法院應裁定命他
      造當事人提出。
    ⒉永膠公司自98年迄原審判決止，均由鄭智銘擔任董事長；
      鄭皓中前曾起訴請求查閱帳冊，經另案確定判決命永膠公
      司提出相關文書，供鄭皓中查閱；鄭皓中並聲請強制執行
      ；另鄭智銘於附表1、2所示日期，自系爭帳戶領取現金或
      提款後轉帳等事實，均為原審所認定。則永膠公司於該段
      期間之會計帳冊及交易憑證，與鄭智銘是否將系爭款項用
      於永膠公司乙節，即非全無關聯。佐以鄭智銘曾於105 年
      11月2 日以永膠公司法定代理人身分，陳報相關文書原置
      於工廠，竟於不詳時間不明原因遺失，而無法提出等語；
      嗣經第一審法院於107 年10月12日裁定命其提出永膠公司
      104 年度相關帳冊及憑證，鄭智銘旋於同年11月29日當庭
      提出（見一審卷三139、131、150 頁及外放卷）。永膠公
      司因而主張：98年度至103 年度之相關帳冊，亦為鄭智銘
      所持有；鄭智銘為其商業帳簿保管義務人，請求命其提出
      該公司98年度至103 年度之會計帳冊及交易憑證各情（見
      原審卷三147 頁），攸關鄭智銘自系爭帳戶領取款項是否
      為永膠公司所用，鄭智銘如未提出，是否可發生違背提出
      文書命令效果之判斷。原審並未命鄭智銘提出，復未說明
      其無須開示上開帳冊之理由，遽認不影響其裁判基礎，而
      無再予調查之必要，除不適用上開規定外，並有判決不備
      理由之違法。
    ⒊認定事實應憑證據，法院採為認定事實之證據，不僅應與
      卷內資料相符，且必於訟爭事實有相當之證明力。該證據
      固不以直接證據為限，惟以間接證據推論待證事實者，需
      與待證事實具關連性。查原審固認定鄭智銘就附表2編號3
      、7、8、9 之轉帳，係用以清償永膠公司前向其及其妻周
      寶菊所為共 1,100萬元之借款。然其所依憑之系爭帳戶存
      款往來明細表暨對帳單（見一審卷一159頁、卷二201至20
      5 頁），僅能證明系爭帳戶於上開各編號數日或數月前，
      曾由鄭智銘、周寶菊帳戶匯入相同金額之款項；另原判決
      所據之鄭智仁所寫予鄭智銘之家書（見一審卷二51頁），
      似無隻字片語提及永膠公司曾向鄭智銘、周寶菊借款之事
      。原判決未詳查細究，僅憑上開證據即率以推論永膠公司
      先前有向鄭智銘、周寶菊借款，上開各編號轉帳乃永膠公
      司清償各該借款之事實，進而為不利永膠公司之認定，不
      免速斷，亦有違證據法則。
    ⒋原判決先認定鄭智銘曾於98年至104年間以現金發放附表3
      -1之津貼、獎金共計371萬9,000元；及以現金給付附表 3
      -2所示之鄭智仁、鄭智銘董事報酬、鄭王燕芳顧問費，共
      計1,968萬元。復又認定附表2之編號2、4（轉帳）部分，
      係用以支付98年9月、99年2月之董事報酬及幹部津貼，前
      後已有矛盾。且參以鄭智仁所陳：103年6月以前，每月係
      領現金；鄭智銘亦稱：薪資及董事報酬都是以永膠公司帳
      戶領現金支付，鄭智仁後來改為匯款各語（見原審卷二11
      2至122頁）；永膠公司經鄭智仁於103年9月30日催告給付
      103年6月起所欠薪資，於同年11月3日匯入至同年11月之6
      個月薪資等情（見原審卷一411至417頁），則附表2編號2
      、4之轉帳，似非用以給付98年9月、99年2 月之董事報酬
      及幹部津貼，原判決關此部分之認定，亦有卷證不符之違
      法。
    ⒌原判決認定鄭智銘接任董事長後，延續之前作法，自98年
      至104 年間以現金按月給付其及鄭智仁各12萬元之董事報
      酬。然比對財政部北區國稅局檢送之鄭智銘、鄭智仁同期
      間之綜合所得稅資料（下稱報稅資料，見原審卷一131 至
      305 頁），似與鄭智銘自永膠公司所得之薪資數額不符，
      且鄭智銘於98年至100年、103年亦同時自億仁公司領取薪
      資；鄭智仁98年至102 年間之薪資所得，則全來自於億仁
      公司，而非永膠公司。參以鄭智仁於新北地院104 年度板
      簡字第133 號所有權移轉登記事件中證稱：億仁公司與永
      膠公司設立址相同，永膠公司是製造業，億仁公司附屬，
      僅辦進出口業務，並無實質公司存在等詞（見一審卷三92
      頁），則永膠公司主張鄭智銘就該公司包含董事報酬在內
      之支出，或部分由億仁公司支付乙節（見原審卷三162 至
      164 頁），攸關鄭智銘就永膠公司之支出，是否皆以系爭
      款項支應之判斷，原審未說明何以不採報稅資料，即為不
      利永膠公司之判決，自有不備理由之違誤，亦違反證據法
      則。
    ⒍附表2編號6之轉帳，係用以清償鄭智銘曾為永膠公司代墊
      98年1月至101年2 月間之零星費用151萬5,411元之支出，
      為原審認定之事實。然觀諸上開零用金之請領單，除 100
      年6月8日外，其餘各筆均為 6萬元（見一審卷二183至199
      頁），金額非高，且為每月所需之固定費用，衡諸一般經
      驗，永膠公司按月支付，並無困難，原審未說明何以上開
      款項均須由鄭智銘先為正常營業之永膠公司墊付？永膠公
      司又何以於3 年後始一次清償予鄭智銘？逕為不利永膠公
      司之認定，亦違反一般經驗，並有判決不備理由之違誤。
    ⒎原判決先認定鄭智銘所提領附表1款項中之 746萬9,248元
      係不當得利，繼稱其提領該等款項原係為供永膠公司營運
      之用，先後論述不一；復據以推論鄭智銘領取時不知無法
      律上原因，即以其於107 年1月5日擅自對外發布永膠公司
      停止營業時，為其不當得利之利息起算日，而未說明其心
      證所由得，亦有理由矛盾及不備理由之違誤。
    ⒏永膠公司上訴論旨，指摘原判決關此（即原審駁回永膠公
      司請求2,544萬2,152元本息之訴，及再命給付1,587萬4,0
      00元之上訴）部分不當，求予廢棄，非無理由。
  ㈡駁回上訴（即原審維持第一審判決命鄭智銘給付746萬9,248
    元本息）部分：
    原審斟酌全辯論意旨，本於取捨證據、認定事實之職權行使
    ，認定鄭智銘提領附表1 之款項，其中746萬9,248元係無法
    律上原因而受有利益，永膠公司依不當得利之法律關係，請
    求鄭智銘給付746萬9,248元及遲延利息，為有理由，並說明
    其餘證據，經斟酌後，不足以影響該部分判決之結果，因而
    駁回鄭智銘該部分上訴，經核於法並無違誤。鄭智銘上訴論
    旨，指摘原判決關此部分有不備理由、違反證據或經驗法則
    之不當，求予廢棄，非有理由。
六、據上論結，本件永膠公司上訴為有理由，鄭智銘上訴為無理
    由。依民事訴訟法第477條第1項、第478條第2 項、第481條
    、第449條第1項、第78條，判決如主文。
中    華    民    國   111    年    3     月    16    日
                      最高法院民事第三庭
                          審判長法官  沈  方  維  
                                法官  鍾  任  賜  
                                法官  張  競  文  
                                法官  陳  麗  芬  
                                法官  方  彬  彬  
本件正本證明與原本無異
                                      書  記  官
中    華    民    國   111    年    4     月    7     日